臺灣士林地方法院刑事判決　　　　　 　 95年度易字第988號
公　訴　人　臺灣士林地方法院檢察署檢察官
被　　　告　丙○○
　　　　　　　　　　　號
上列被告因加重誹謗案件，經檢察官提起公訴（94年度偵字第
12274 號），本院判決如下：
    主  文
丙○○犯散佈文字誹謗罪，處拘役肆拾日，如易科罰金，以銀元
參佰元即新臺幣玖佰元折算壹日，減為拘役貳拾日，如易科罰金
，以銀元參佰元即台幣玖佰元折算壹日。
    事  實
一、緣乙○○於美國就學期間並未擔任職業學生或校園特務工作
    ，丙○○卻本於欠缺合理根據之主觀臆測，撰文而為「走過
    臺灣五十年」一書，於該書第259 頁至第260 頁、第262 頁
    ，第十三章「校園特務」部分，寫道：「自紐約州大轉來的
    乙○○（臺大農經系畢業，後來紐約州大學弟甲○○告訴我
    ，杜是職業學生，因為打人家小報告，竟然該小報告（信）
    被退回來，為被打小報告的人所截獲，要揍他，所以他才轉
    學。劉榮超老師也曾對我提起杜的行為有問題）」、「為了
    縮小打擊面，我針對乙○○一人，在寒假期間密集溝通，抨
    擊其作為的不當。我批評他們這幾個人都是職業學生、校園
    特務，作惡多端，令人生厭」等文字傳述足以貶損乙○○人
    格、名譽之不實事項，並意圖散布於眾，於民國92年12月間
    出版「走過臺灣五十年」一書，印行5,079 本，或供販售發
    行，或充當其於彰化地區競選立法委員之文宣贈書。嗣曾明
    煙於94年3 月間，自臺灣大學經濟系之林建甫教授知悉上揭
    書籍之內容後，轉知乙○○，乙○○深覺名譽受損，始於94
    年8 月22日具狀提出告訴，而偵悉上情。
二、案經乙○○告訴及臺北市政府警察局南港分局報告臺灣士林
    地方法院檢察署檢察官偵查起訴。
    理  由
壹、程序方面：
一、按被告以外之人於審判外之言詞或書面陳述，除法律有規定
    者外，不得作為證據；又被告以外之人於審判外之陳述，雖
    不符合同法第159 條之1 至第159 條之4 之規定，但經當事
    人於審判程序同意作為證據，法院審酌該言詞陳述或書面陳
    述作成時之情況，認為適當者，亦得為證據。當事人、代理
    人或辯護人於法院調查證據時，知有第159 條第1 項不得為
    證據之情形，而未於言詞辯論終結前聲明異議者，視為有前
    項之同意，刑事訴訟法第159 條第1 項及第159 條之5 ，定
    有明文。本判決下列所引用被告以外之人即告訴人乙○○、
    證人曾明煙、甲○○於審判外之陳述，雖均屬傳聞證據，惟
    當事人於本院準備程序及審判期日中均已表示無意見而不予
    爭執，且迄至言詞辯論終結前亦未再聲明異議，本院審酌上
    開證據資料製作時之情況，尚無違法不當及證明力明顯過低
    之瑕疵，亦認為以之作為證據應屬適當，故揆諸前開規定，
    爰逕依刑事訴訟法第159 條之5 規定，認前揭證據資料均有
    證據能力。
二、查本件被告丙○○被訴之刑法第310 條第2 項之加重誹謗罪
    ，依同法第314 條規定，須告訴乃論，其告訴應自得為告訴
    之人知悉犯人之時起，於6 個月內為之，告訴期間，係自知
    悉犯人之時起算，並非自犯罪之時計算，此觀刑事訴訟法第
    237 條第1 項及最高法院24年上字第5483號判例意旨自明。
    告訴人乙○○雖遲至94年8 月22日始提出本件告訴，有卷附
    告訴狀上之收狀章戳可稽（參見臺灣士林地方法院檢察署94
    年度偵字第12274 號卷【下稱：偵卷】第2 頁），距被告出
    版「走過臺灣五十年」一書之行為時即92年12月初，顯已逾
    6 月。然告訴人係於94年3 月間，經友人曾明煙轉知後始悉
    本案事實及犯罪人，已分據告訴人乙○○、曾明煙證述在卷
    （分別參見94年12月14日偵訊筆錄，附於偵卷第26頁；95年
    1 月5 日偵訊筆錄，偵卷第34頁），互核相符。參之被告陳
    稱該本「走過臺灣五十年」一書，僅少量於彰化地區發行，
    約僅發行5,079 本等語，亦有請款單、圖書銷售期報表各1
    紙在卷足稽（附本院卷），則告訴人所證其在未受曾明煙告
    知以前，並不知悉該書內容，當非無憑。則告訴人告訴之時
    點，仍在知悉犯人及犯罪事實之6 個月以內，其告訴當屬合
    法。至告訴人固指被告出版上開書籍，迄仍在流通，犯罪行
    為自仍繼續云云，揆之最高法院90年度台非字第300 號判決
    已明揭刑法第31條第2 項之加重誹謗罪為即成犯，於散布行
    為完成時犯罪即屬成立，所散布之文字圖畫繼續存在，乃狀
    態之繼續，並非行為之繼續之旨，告訴人所述顯有誤會，併
    予敘明。
貳、實體方面：
一、訊據被告丙○○固就其在「走過臺灣五十年」一書中，為文
    著述稱：「自紐約州大轉來的乙○○（臺大農經系畢業，後
    來紐約州大學弟甲○○告訴我，杜是職業學生，因為打人家
    小報告，竟然該小報告（信）被退回來，為被打小報告的人
    所截獲，要揍他，所以他才轉學。劉榮超老師也曾對我提起
    杜的行為有問題）」、「為了縮小打擊面，我針對乙○○一
    人，在寒假期間密集溝通，抨擊其作為的不當。我批評他們
    這幾個人都是職業學生、校園特務，作惡多端，令人生厭」
    等語坦承不諱，然矢口否認其主觀上有何誹謗故意，辯稱：
    伊僅就主觀上所知之歷史事實為文著述，希望後人看到此書
    ，不論屬於何種族群，均能相互尊重；伊純粹係基於學術工
    作者、哲學家之立場寫下對於過去及未來的期望云云。經查
    ：
  (一)被告坦承其著述「走過臺灣五十年」一書，在該書第259 頁
    至第260 頁、第262 頁，著述上揭文字，有該書相關頁數影
    本在卷可按；該書復經前衛出版社於92年12月初出版，流通
    販售，亦有販售通路網頁影本1 紙在卷可佐，被告客觀上確
    有散佈上開內容文字事實，至堪認定。
  (二)再「職業學生」、「校園特務」，係指戒嚴時期在校園中以
    學生身分為掩護，實質上卻以調查教師、學生之政治傾向、
    及「打小報告」為務，而為特定政黨（中國國民黨）或政治
    取向服務，所為戕害言論、學術自由甚深，且與告訴人戮力
    強化之學人形象正相反對，客觀上確有貶損告訴人人格之意
    涵無疑。被告所著「走過臺灣五十年」一書，亦形容職業學
    生「作惡多端，令人生厭」，則被告主觀上顯亦認知「職業
    學生」一詞之貶抑性無訛。
  (三)惟按刑法第310 條第1 項規定，意圖散布於眾，而指摘或傳
    述足以毀損他人名譽之事者，為誹謗罪，同條第2 項規定，
    散布文字、圖畫犯前項之罪，處2 年以下有期徒刑，拘役或
    1,000 元以下罰金，是由上開條文規定可知，加重誹謗罪之
    客觀不法構成要件為「以散布文字、圖畫之方式指摘或傳述
    足以毀損他人名譽之事」，主觀不法構成要件則為「誹謗故
    意（對於所指摘或傳述之事足以毀損他人名譽有所認識猶決
    意為之）」及「散布於眾之不法意圖」，凡有上開行為及主
    觀之犯意，即已該當於刑法第310 條第2 項、第1 項之犯罪
    構成要件；然相對於個人名譽之保障，個人依其自由意志，
    將心中之確信以言語或其他形式表現於外之所謂「表見自由
    （包括言論、講學、著作、出版、傳播、討論、評論自由在
    內）」，同為憲法、法律所應保障之基本權利，國家應給予
    最大限度之維護，俾其實現自我、溝通意見、追求真理及監
    督各種政治或社會活動之功能得以發揮，在表見自由與個人
    名譽之保障出現利益衝突時，法律不可一昧為保障個人名譽
    而犧牲表見自由，亦不可一昧為保障表見自由而犧牲個人名
    譽之保障，此際必須依比例原則權衡二個法益，劃定表見自
    由與個人名譽保障之適當界限，此即憲法第23條規定之旨，
    且在行使表見自由而侵害個人名譽，因而需討論是否適用刑
    罰予以處罰時，基於刑罰之謙抑性、最後手段性，更應避免
    過度侵害表見自由之情形出現。基此之故，刑法第310 條第
    3 項另規定：「對於所誹謗之事，能證明為真實者，不罰。
    但涉於私德而與公共利益無關者，不在此限。」，亦即非涉
    於私德、與公共利益有關之事，倘能證明其為真實者，即阻
    卻前開加重誹謗罪構成要件之違法性；再者，對於所誹謗之
    事，客觀上雖不能證明其為真實，然行為人主觀上對於所誹
    謗之事並非真實一事欠缺故意時，仍屬欠缺阻卻違法事由主
    觀上之認知，而阻卻故意，是刑法第311 條第3 款另規定：
    以善意發表言論，對於可受公評之事，而為適當之評論者，
    不罰。究竟行為人主觀上對於所誹謗之事並非真實一事有無
    故意，亦即行為人主觀上是否具有惡意，不能片面由行為人
    或被誹謗人之立場觀察，且因意念係存於個人心中，並非審
    判者所能探知，故僅能觀察行為人係本於何種依據而以散布
    文字之方式指摘或傳述足以毀損他人名譽之事，此即司法院
    大法官議決之釋字第509 號解釋所謂「行為人雖不能證明言
    論內容為真實，但依其所提證據資料，認為行為人有相當理
    由確信其為真實者，即不能以誹謗罪之刑責相繩」之意旨，
    亦與美國在憲法言論自由上所發展出之「真正惡意原則（
    actual malice） 」中所指「明知為不實之確定故意或出諸
    不論真實與否之未必故意，始得追究行為人之責任，行為人
    是否依其能力所及，已踐行合理之查證（但不以與事實相符
    為必要），可作為行為人是否基於善意發表言論之判斷基準
    」相當，是行為人雖不能證明其以文字或圖畫所指摘或傳述
    、足以毀損他人之事為真實，然倘所指摘或傳述者，為與公
    共利益有關之事，且依行為人之能力及查證過程，認行為人
    有相當理由確信其所指摘傳述之事為真實者，則不能繩行為
    人以加重誹謗罪責。依卷存證據，不能證明被告上開所指乙○○係「職業學生」、「校園特務」乙節係屬真實，依被告
    所為辯解，本件應予審究之重點，即在於依被告提出之證據
    資料，是否可認為其有相當理由確信所言為真實。被告認定
    告訴人乙○○係「校園特務」、「職業學生」，無非係以：
    (一)被告與乙○○曾共同在美國約翰霍浦金斯大學求學期間，
    被告與其在台妻子自73年10月底，迄74年3 、4 月間，均無
    法互相收到對方之來信，嗣始知悉其先前與妻子通信均遭不
    詳之人士無端扣留，(二)被告曾於聊天過程中，向乙○○提及
    其與妻子來往信件無端遭扣留之事，詎乙○○向其稱：「只
    有你一人是臺灣人，且娶臺灣太太」等語，(三)乙○○於國立
    臺灣大學求學時，曾是國民黨極右覺民學會幹部，(四)伊與乙○○同在美國約翰霍浦金斯大學求學時，嘗與乙○○鎮夜聊
    通宵，談天之議題不乏國內外敏感之政治問題，(五)「中華民
    國政府潛伏證」及「交友日誌」之表格書類，(六)甲○○在乙○○轉學至美國約翰霍浦金斯大學前，曾與乙○○同在美國
    紐約州立大學求學，甲○○曾於77年（西元1988年）間在臺
    灣於言談中向被告稱：「乙○○是職業學生，因為打人家小
    報告，竟然該小報告（信）被退回來，為被打小報告的人所
    截獲，要揍他，所以他才轉學」等語，為其主要論據。惟直
    接可以佐證乙○○為職業學生之論據(六)部分，卻經證人甲○○到庭證稱：伊於77年暑假時還不認識被告，伊沒有如被告
    所述，向被告講述乙○○在美國是職業學生，因為愛打小報
    告因此轉學云云；伊是在79年，因為被國科會選派至美國芝
    加哥大學進修，因此無法繼續在私立中國文化大學授課，當
    時是被告打電話說當時的臺大法學院院長請被告幫伊上課，
    那時是被告第1 次打電話給伊，兩人才有聯絡等語（參見本
    院96年9 月10日審判筆錄第3 頁、第4 頁），伊也不記得當
    時曾聽聞乙○○是職業學生的傳聞。則證人具結後，在偽證
    重典及在被告在場對質之心理壓力下，猶仍與先前警詢、偵
    訊時為一致之證述，而時代業已變遷，依卷存證據又不能證
    明證人有何不實陳述之動機，堪認被告上開(六)之論據，確為
    不實。至被告上開論據(一)至論據(五)，「至多」亦僅能顯示告
    訴人乙○○之政治立場與被告相左，以及被告在美留學期間
    ，「職業學生」盛行，且被告可能因其言論或政治立場不見
    容於當局，而遭「職業學生」以不詳方式扣留信件，致無法
    與在臺親人聯繫，但顯然均不足以逕而推論告訴人係「職業
    學生」。況且，被告亦自陳當時伊因此事之後，為避免被孤
    立，遂起意參與約翰霍浦金斯大學內國民黨學生社團，但發
    現乙○○並未參與國民黨校園小組活動等語（參見本院96
    年9 月10日審判筆錄第9 頁、第10頁），則被告亦非全無查
    證之管道，只是在查證之後，雖無合理根據可證實其主觀上
    所認「乙○○」係職業學生之想法，仍以「告訴人沒有參與
    小組，顯見層級更高」自解，益徵被告所本之上開各項理由
    ，多係欠缺合理根據之主觀臆測，不能認為被告有相當理由
    確信其為真實。
  (四)被告雖以所為係為促進「轉型正義」而為辯解，然「轉型正
    義」僅能以高度之道德及法治為據，始能獲致堅實之存立基
    礎。被告以欠缺合理根據之主觀臆測瓜代真相，顯於正義之
    實現無所助益，亦與初衷有違，是仍不能以此據為有利被告
    之認定，寬認上開(一)至(五)之論據即可認被告有相當理由確信
    所述真實，亦應敘明。
  (五)綜上，本案事證明確，被告犯行已堪認定，應依法論科。
二、核被告丙○○所為係犯刑法第310 條第2 項之加重誹謗罪。
    按被告行為後，94年2 月2 日修正公布之刑法，已於95年7
    月1 日施行，其中第2 條第1 項「行為後法律有變更者，適
    用行為時之法律。但行為後之法律有利於行為人者，適用最
    有利於行為人之法律」之規定，係規範行為後法律變更所生
    新舊法律比較適用之準據法，於刑法修正施行後，自應適用
    該修正後之第2 條第1 項之規定，為「從舊從輕」之比較。
    經查，刑法分則編各罪所定罰金刑之貨幣單位原為銀元，修
    正前刑法第33條第5 款規定「罰金：1 元（銀元）以上。」
    ，而依罰金罰鍰提高標準條例規定，就72年6 月26日前修正
    之刑法部分條文罰金數額提高2 至10倍，其後修正者則不提
    高倍數，並依現行法規所定貨幣單位折算新臺幣條例規定，
    以銀元1 元折算新臺幣3 元；修正後刑法第33條第5 款規定
    「罰金：新臺幣1,000 元以上，以百元計算之」，刑法第33
    條第5 款所定罰金貨幣單位經修正為新臺幣後，刑法分則各
    罪所定罰金刑之貨幣單位亦應配合修正為新臺幣，為使刑法
    分則編各罪所定罰金之最高數額與刑法修正前趨於一致，乃
    增訂刑法施行法第1 條之1 「中華民國94年1 月7 日刑法修
    正施行後，刑法分則編所定罰金之貨幣單位為新臺幣。94年
    1 月7 日刑法修正時，刑法分則編未修正之條文定有罰金者
    ，自94年1 月7 日刑法修正施行後，就其所定數額提高為30
    倍。但72年6 月26日至94年1 月7 日新增或修正之條文，就
    其所定數額提高為3 倍」。從而，刑法分則編各罪所定罰金
    刑之最高數額，於上開規定修正後並無不同，惟修正後刑法
    第33條第5 款所定罰金刑最低數額，較之修正前提高，自以
    修正前刑法第33條第5 款規定較有利於被告，自應適用修正
    前刑法規定論處。另修正刑法係自95年7 月1 日起施行，在
    此之前，刑法分則編有關罰金刑之貨幣單位係銀元；且依刑
    法分則編應處罰金者，應適用罰金罰鍰提高標準條例第1 條
    之規定；亦即應按各該具體條文制定或修正之時間先後，定
    其提高之倍數。惟被告行為後，刑法施行法增訂第1 條之1
    ，於95年6 月14日經總統公布，並自同年7 月1 日起施行；
    該條規定：「中華民國94年1 月7 日刑法修正施行後，刑法
    分則編所定罰金之貨幣單位為新臺幣。94年1 月7 日刑法修
    正時，刑法分則編未修正之條文定有罰金者，自94年1 月7
    日刑法修正施行後，就其所定數額提高為30倍。但72年6 月
    26日至94年1 月7 日新增或修正之條文，就其所定數額提高
    為3 倍」。亦即自95年7 月1 日起，刑法分則編所定罰金之
    貨幣單位，由原來之銀元改為新臺幣；且94年1 月7 日刑法
    修正時，刑法分則編未修正之條文定有罰金者，自95年7 月
    1 日起，有關罰金之數額提高為30倍。刑法第310 條第2 項
    之罪自24年7 月1 日施行後即未再修正，依增訂刑法施行法
    第1 條之1 之規定，其罰金以新臺幣為單位，數額應提高30
    倍。此與增訂前之罰金以銀元為單位，且適用罰金罰鍰提高
    標準條例第1 條前段之結果應提高10倍，而新臺幣與銀元之
    比例為1 ：3 ，換算結果亦為30倍者，並無不同。亦即增訂
    刑法施行法第1 條之1 之意旨，僅在使刑法規範之罰金刑之
    貨幣單位，一律改為新臺幣，並使增訂前後有關罰金刑提高
    之倍數一致，對被告而言，並無有利、不利之比較適用之問
    題，且此增訂之規定應屬罰金罰鍰提高標準條例第1 條但書
    之情形，當無同條前段規定之適用，自應逕行適用刑法施行
    法第1 條之1 之規定。
三、爰審酌被告前未曾有犯罪科刑之前科紀錄，有臺灣高等法院
    被告前案紀錄表1 份附卷可憑，素行良好，受優良之高等教
    育，返國後旋回到中央研究院任職，學術能力確獲肯定，然
    著作「走過臺灣五十年」一書時，卻未能客觀平允而為合理
    之查證，致觸刑章，對告訴人名譽所造成之影響並非輕微；
    被告雖於偵查中曾去函告訴人表示歉意暨私下和解之意，並
    表明將於籌集資金修正再版時，除去相關文字，惟因告訴人
    認被告並非無資力之人，亦非真誠道歉，致未接受，以及被
    告犯罪之動機、目的及手段等一切情狀，量處如主文所示之
    刑。又被告犯罪時間係於96年4 月24日之前，核與中華民國
    九十六年罪犯減刑條例第2 條第1 項第3 款之規定相符，應
    減其宣告刑二分之一。又修正前刑法第41條第1 項前段規定
    ：「犯最重本刑為5 年以下有期徒刑以下之刑之罪，而受6
    個月以下有期徒刑或拘役之宣告，因身體、教育、職業、家
    庭之關係或其他正當事由，執行顯有困難者，得以1 元以上
    3 元以下折算1 日，易科罰金。」，而被告行為時之易科罰
    金折算標準，依95年7 月1 日修正條文施行前罰金罰鍰提高
    標準條例第2 條前段之規定（該條業經總統於95年5 月17
    日公布刪除，並自95年7 月1 日失效），就其原定數額提高
    為10 0倍折算1 日，則被告行為時之易科罰金折算標準，應
    以銀元100 元至300 元折算1 日，經折算為新臺幣後，係以
    新臺幣300 元至900 元折算為1 日；惟修正後之刑法第41
    條第1 項前段則規定：「犯最重本刑為5 年以下有期徒刑以
    下之刑之罪，而受6 個月以下有期徒刑或拘役之宣告者，得
    以新臺幣1,000 元、2, 000元或3,000 元折算1 日，易科罰
    金。」，比較修正前後之易科罰金折算標準，依修正後刑法
    第2 條第1 項前段規定，應適用修正前刑法第41條第1 項前
    段及修正前罰金罰鍰提高標準條例第2 條之規定，就宣告刑
    及減得之刑均諭知易科罰金之折算標準，以示懲儆。
據上論斷，應依刑事訴訟法第299 條第1 項前段，刑法第2 條第
1 項前段、第310 條第2 項、修正前刑法第41條第1 項前段，修
正前罰金罰鍰提高標準條例第2 條，現行法規所定貨幣單位折算
新臺幣條例第2 條，刑法施行法第1 條之1 第1 項、第2 項前段
，中華民國九十六年罪犯減刑條例第2 條第1 項第3 款、第7 條
，判決如主文。
本案經檢察官鄭富城到庭執行職務。
中　　華　　民　　國　　96　　年　　9 　　月　　26　　日
                  刑事第五庭審判長法  官  李育仁
                                  法  官  黃雅君
                                  法  官  許辰舟
以上正本證明與原本無異。
如不服本判決應於判決送達後10日內向本院提出上訴狀。
                                  書記官  洪忠改
中　　華　　民　　國　　96　　年　　9 　　月　　26　　日
